臺灣高等法院臺中分院民事判決　　　　　　96年度上字第26號
上　訴　人　己○○○
　　　　　　　　　　　號
訴訟代理人　乙○○
被上訴人　　丁○
　　　　　　　　　　　號
　　　　　　甲○○
　　　　　　戊○
　　　　　　　　　　　之7號
前列三人共同
訴訟代理人　施志明律師
複代理人　　李婉華律師
上列當事人間確認通行權存在等事件，上訴人對於中華民國95年
11月10日臺灣臺中地方法院95年度訴字第762號第一審判決提起
上訴，本院於中華民國96年9月19日言詞辯論終結，判決如下：
    主  文
原判決除確定部分外廢棄。
上開廢棄部分，被上訴人在第一審之訴駁回。
第一、二審訴訟費用除確定部分外，均由被上訴人負擔。
    事實及理由
壹、聲明部分：
一、上訴人方面：(一)原判決廢棄。(二)上開廢棄部分，被上訴人在
    第一審之訴駁回。
二、被上訴人方面：駁回上訴。
貳、陳述及理由部分：
一、被上訴人主張：
(一)、台中縣石岡鄉○○段金星面小段90-1、90-8地號土地均為上
    訴人所有，上開2筆土地北側如起訴狀附圖（見原審卷第8頁
    ）所示黃色部分，長約32公尺，寬3.85公尺，面積約124平
    方公尺（下稱系爭土地），業經台中縣政指定為現有巷道，
    其中90-1地號土地約占58平方公尺，90-8地號土地約占66平
    方公尺。台中縣石岡鄉○○段金星面小段92-1地號土地為被
    上訴人丁○、甲○○、戊○等3人共有，為袋地，被上訴人3
    人以種植水果為生，被上訴人所收成之水果均須運經系爭土
    地以聯絡頭坪巷（如起訴狀附圖所示綠色道路）。詎上訴人
    以系爭土地為其所有，竟於系爭土地釘立鐵樁，不僅否認被
    上訴人對系爭土地之通行權存在，並妨害被上訴人以車輛載
    運水果經由系爭土地對外聯絡。按「土地因與公路無適宜之
    聯絡，致不能為通常使用者，土地所有人得通行周圍地以至
    公路。」「有通行權人，於必要時，得開設道路。」，民法
    第787條第1項、第788條分別定有明文。被上訴人所有金星
    面小段92-1地號土地為袋地，上訴人於系爭土地上釘定鐵樁
    ，顯已否認被上訴人之通行權存在，被上訴人即有訴請確認
    之必要。再台中縣政府將系爭土地劃為現有巷道，其目的在
    供果農運輸水果，被上訴人3人均以種植水果維生，收成之
    水果均須運經系爭土地以聯絡頭坪巷，上訴人既在系爭土地
    釘立鐵樁妨害被上訴人運送水果，被上訴人即有開設道路之
    必要，道路寬度依台中縣政府之指定為3.85公尺，長度則自
    頭坪巷起至聯絡92-1號土地止，全長約32公尺。爰求為確認
    被上訴人就上訴人所有坐落台中縣石岡鄉○○段金星面小段
    90-1地號土地內如附圖B部分所示面積111平方公尺土地及同
    小段90-8地號內如附圖C部分所示面積159平方公尺土地有通
    行權存在，上訴人應容忍被上訴人在前開土地上開設道路，
    供被上訴人通行之判決（原審駁回丙○○之訴，丙○○提起
    上訴後，在本院撤回起訴，該部分業已確定）。
(二)、在本院補充陳述：
  1.被上訴人共有之92-1地號土地並非分割自91-3地號土地，故
    本件並無民法第789條規定之適用。
  2.上開91-3地號土地，於35年間所有權人為張阿水、張本、張
    善、張亮、丁○、張塘6人共有，49年因買賣所有權人異動
    為張塘、甲○○、戊○、丁○等4人（張塘應有部分為15/20
    、甲○○、戊○、丁○應有部分各為1/20），57年間所有權
    人為宋炎煌，61間所有權人為徐阿棧，93年徐阿棧贈與徐明
    祺。92-1地號與91-3地號土地間並無任何法律關係，亦無所
    有人同一或共有數人相同之情形，即並無92-1地號土地必需
    通行91-3地號土地之法律關係原因，自無民法第789條規定
    之適用。
  3.92-1地號土地通行系爭道路乃損害最小之處所及方法：系爭
    土地既為既成巷道，且經台中縣政府指定為現有巷道，不能
    變更，而被上訴人丁○、戊○、甲○○自幼即以系爭道路出
    入，故系爭道路至少使用70年以上，該道路無需重新修築，
    實為通行周圍地損害最小之處所及方法。
二、上訴人則以：
(一)、現有道路是築在上訴人所有90-8及90-1地號土地上，屬私有
    土地，被上訴人無通行權，不能通行系爭道路。系爭土地為
    上訴人所有，上訴人之財產權應受憲法保障、可排除他人干
    涉。20幾年前，上訴人在90-1地號土地上為了存放水果興建
    倉庫而建築系爭道路，惟該倉庫因921地震而倒塌，該通路
    已無存在之必要，應予廢除。系爭道路純供上訴人私人使用
    ，地價稅並未減免，自非供公共使用。且被上訴人迄今均有
    替代道路可以通行，無通行上訴人所有系爭道路之必要等語
    ，資為抗辯。
(二)、在本院補充陳述：
  1.系爭91-3地號土地，於35年間所有權人為張阿水、張本、張
    善、張亮、丁○、張塘6人共有，49年因買賣，所有權人異
    動為張塘、甲○○、戊○、丁○等4人（另由地號91-3分割
    出91-5地號），57年間因買賣，所有權人異動為宋炎煌（另
    由91-3地號分割出91-6、91-7地號），61年因買賣，所有權
    人異動為徐阿棧，於93年因贈與，所有權人異動為徐明祺。
    系爭92-1地號土地所有權則自35年迄今均屬甲○○、戊○、
    丁○等人所有。由上述可知，91-3地號土地與92-1地號土地
    原屬於甲○○、戊○、丁○等3人所共有，91-3地號土地面
    臨對外聯絡道路即頭坪巷，則92-1地號土地聯外自不成問題
    。惟因57年間被上訴人因買賣將91-3地號土地所有權移轉予
    宋炎煌，未預留92-1地號土地之對外通行道路，反而向鄰地
    即上訴人主張袋地通行權，顯然僅顧及自身利益，而無視鄰
    地所有權人之權益，違反一般常理及公平正義原則，是被上
    訴人應該通行91-3地號土地至公路，不能要求通行上訴人之
    土地。
  2.被上訴人主張欲通行之土地係90-1、90-8地號土地之一部分
    ，該2筆土地數十年未移轉予非親屬關係之第三人，且現況
    道路是為上訴人自己方便農作而開闢使用，並非為了被上訴
    人之通行而開闢，故該道路存在數十年是很合理的，若以存
    在時間之長短認定是否為既成巷道，則何人會在自己土地上
    開闢道路使用，而鼓勵他人占用相鄰的土地，是被上訴人主
    張系爭道路係既成巷道並無理由。況該道路是上訴人自行負
    擔費用修築，並負擔維修費用，鄉鎮公所並無任何的養護，
    被上訴人通行該道路，致上訴人受有種植面積短少、修築費
    用、日後修繕費用、每年地價稅支出之損害，被上訴人通行
    該道路亦非損失最小之方法。
三、按「確認法律關係之訴，非原告有即受確認判決之法律上利
    益者，不得提起之」，民事訴訟法第247條第l項前段定有明
    文。所謂即受確認判決之法律上利益，係指法律關係之存否
    不明確，原告主觀上認其在法律上之地位有不安之狀態存在
    ，且此種不安之狀態，能以確認判決將之除去者而言，若縱
    經法院判決確認，亦不能除去其不安之狀態者，即難認有受
    確認判決之法律上利益（最高法院52年台上字第1240號判例
    參照）。本件兩造對被上訴人所有之前揭92-1地號土地對上
    訴人所有之前開90-1地號土地如附圖B、90-8地號如附圖C所
    示土地有通行權一事有爭執，即被上訴人就有無通行權存在
    之法律關係不明確，且此不明確狀態得依確認判決加以除去
    ，是被上訴人主張92-1地號土地為袋地，依民法第787條第1
    項、第788條規定，提起本件訴訟，即有受確認判決之利益
    ，合先敘明。
四、經查，坐落台中縣石岡鄉○○段金星面小段92-1地號土地為
    被上訴人丁○、甲○○、戊○共有，相鄰同小段91-1及90-8
    地號土地為上訴人所有之事實，有土地登記謄本在原審卷可
    稽（見原審卷第10、11、14頁）堪信為真。再被上訴人所有
    92-1地號土地四周均為他人之私有土地，須通過相鄰之土地
    始能達到西邊之道路即頭坪巷，另在88年921地震之前，雖
    有一條產業道路通往東面之溪邊，但該條產業道路並未通往
    聯外之公路，行至路底即須折返，且該路已因921地震而塌
    陷，不復存在等情，有上訴人提出之地籍圖謄本、現場照片
    等件在原審卷為證（見原審卷第8、43頁），並經原審及本
    院到場履勘，及經原審會同兩造及台中縣東勢地政事務指派
    之測量員到場測量屬實，有勘驗筆錄及上開事務95年6月27
    日中東地測字第0950006250號函及所附土地測量成果圖（即
    附圖）一份在原審卷為證（見原審卷第34-36頁、第60頁、
    本院卷第82-85頁），被上訴人主張其所有之92-1地號土地
    係袋地，堪信為真。是本件應予審究者為被上訴人請求確認
    其就上訴人所有之90-1地號土地如附圖B所示面積111平方公
    尺、90-8地號如附圖所示C面積159平方公尺部分土地有通行
    權存在，上訴人應容忍被上訴人在上開土地上開設道路，是
    否有理由？
(一)、按「土地因與公路無適宜之聯絡，致不能為通常使用者，土
    地所有人得通行周圍地以至公路。但對於通行地因此所受之
    損害，應支付償金」、「有通行權人，於必要時，得開設道
    路」，民法第787條、第788條前段固分別定有明文，惟按「
    因土地一部之讓與或分割，致有不通公路之土地者，不通公
    路土地之所有人，因至公路，僅得通行受讓人或讓與人或他
    分割人之所有地。前項情形，有通行權人，無須支付償金。
    」，民法第789條亦有明文，次按民法第789條之立法意旨，
    乃因土地所有人讓與土地之一部或分割土地時，就其可能造
    成不能與公路為適宜之聯絡之情形，為其能預見而得事先安
    排，土地所有人不能因自己之讓與或分割土地之任意行為，
    導致對當事人以外之其他土地所有人造成不測之損害，此法
    條所規定之通行權性質上乃土地之物上負擔，隨土地而存在
    ，土地所有人將土地分割成數筆，同時或先後讓與數人，應
    仍有該法條規定之適用，並不以不通公路土地所有人與受讓
    人或讓與人或他分割人直接就土地一部為讓與或分割結果，
    而有不通公路土地之情形為限（最高法院89年度台上字第75
    6號、88年度台上字第2946號判決意旨參照）。是依民法第
    789條規定，若需役地係因土地一部之讓與或分割，致有不
    通公路之情形者，僅得通行受讓人或讓與人或他分割人之所
    有地，不得主張通行其他人之土地，此於數宗土地同屬於同
    一人所有（包括狹義一人及相同數人），而讓與其一部（包
    括其中一宗或數宗或一宗之一部分）或同時分別讓與數人，
    而與公路無適宜之聯絡，致不能為通常之使用者亦同，即土
    地所有人因至公路，亦僅得通過讓與之土地，始足以貫徹民
    法第789條之立法精神，亦較公允，核先明。
(二)、經查：(1)被上訴人所有之92-1地號土地於35年7月4日登記為
    訴外人張海所有，41年12月30日以買賣為原因移轉登記為被
    上訴人丁○、戊○、甲○○及訴外人張塘4人共有（所有權
    應有部分各1/4），嗣於86年7月1日張塘以贈與為原因將其
    所有權應有部分各1/20分別移轉登記予被上訴人三人（被上
    訴人三人之所有權應有部分各為1/3）一節，有土地登記簿
    謄本在本院卷可稽（見本院卷第109-115頁）。(2)再與被上
    訴人所有之92-1地號土地相鄰之91-3地號土地於35年7月4日
    登記為張阿水、張烈、張日旺、張本、張善、張海等6人，
    於40年12月24日以買賣為由移轉登記為被上訴人丁○、甲○
    ○、戊○及訴外人張亮、張塘等5人，嗣於49年6月23日張塘
    以買賣為由將其持分移轉登記予其他4名共有人即被上訴人
    丁○、甲○○、戊○及訴外人張亮，再於57年9月23日以買
    賣為原因移轉登記為訴外人宋炎煌所有，於61年9月20日以
    買賣為原因移轉登記為訴外人徐阿棧所有，於93年11月3日
    以贈與為原因移轉登記為訴外人徐明祺所有等情，有台中縣
    東勢地政事務所96年8月9日中東地登字第0960008142號函及
    所附土地登記簿謄本、土地登記第二類謄本等件在本院卷為
    證（見本院卷第157-165頁、第41頁）。(3)按「各共有人，
    按其應有部分，對於共有物全部，有使用、收益之權」，民
    法第818條定有明文。綜上，於91-3地號土地在57年9月23日
    出售予宋炎煌以前，其所有權人為被上訴人丁○、甲○○、
    戊○、張亮等4人，其時92-1地號土地之所有權人則為被上
    訴人丁○、戊○、甲○○及訴外人張塘4人，被上訴人丁○
    、戊○、甲○○同時為91-3、92-1地號土地之所有權人，揆
    諸前開民法第818條規定，被上訴人所有之91-3地號土地雖
    為袋地，惟因被上訴人同係91-3、92-1地號二筆土地之共有
    人，基於共有人對共有土地之全部有使用之權，自得經由92
    -1地號土地通行至西邊之道路即頭坪巷，是其時92-1地號土
    地雖為袋地，惟得藉由91-3地號土地通行至道路即頭坪巷，
    與外界聯絡，並無困難，是嗣後因被上訴人將92-1地號土地
    出售時，其對於91-3地號土地可能無法再藉由91-3地號土地
    與頭坪巷相通一節應知悉甚詳，被上訴人自應於出售91-3地
    號土地時，一併與受讓人協調通路問題或於出售前預留通路
    ，則92-1地號土地之通行即無問題，惟被上訴人未為此途，
    致92-1地號土地因91-3地號土地之出售無法通行91-3地號土
    地與頭坪巷相通，91-3地號土地與外界不通既係被上訴人出
    售91-3地號土地所致，自應受民法第789條規定之限制，即
    僅得請求通行91-3地號土地，而不得請求通行上訴人所有之
    90-1、90-8地號土地，是上訴人抗辯被上訴人出售91-3地號
    土地時，未留適當通路供92-1地號土地通行，被上訴人僅得
    再請求通行91-3地號土地，不得請求通行上訴人之90-1、90
    -8地號土地，自屬可採。是被上訴人主張92-1地號土地係袋
    地，依民法第787條第1項、第788條規定，請求確認其就上
    訴人所有之90-1地號如附圖B所示、90-8地號如附圖C所示土
    地有通行權存在，及上訴人應容忍被上訴人在該土地上開設
    道路，即無理由。
(三)、被上訴人另主張系爭道路係既成巷道，其得請求確認其有通
    行權存在，及上訴人應容忍其開設道路等語。經查，系爭道
    路經台中縣政府於93年10月22日、93年11月24日會同相關單
    位現場勘，認該道路係依台中縣政府81年3月6日府工都字第
    37778號建築線指定（指示）成果圖（金星面小段90-8地號
    與金星面小段91-3地號間）指定為現有巷道位置，其寬度為
    3.85公尺，並核發有81-1720號建造執照等情，固有被上訴
    人提出之台中縣政府94年2月3日府工工字第094003554號函
    影本一份在原審卷為證（見原審卷第12頁），固足認被上訴
    人上開主張不虛。惟按系爭道路如係供公眾通行之現有巷道
    用地，則具有公用地役關係存在，其對象係不特定之公眾，
    上訴人得依公用地役關係通行，自亦無求予確認判決其有通
    行權必要。況私有土地成為供公眾通行之道路後，其所有權
    之行使即受到限制，土地所有人不得違反供公眾通行之目的
    而使用，而公用地役關係，本質上係公法關係，與私法上地
    役權之性質不同，就通行現有巷道之爭議，自應循行政爭訟
    程序處理，是本件縱認被上訴人主張系爭道路為現有巷道一
    節不虛，惟揆諸前開說明，被上訴人仍無請求確認有通行權
    之餘地，是被上訴人上開主張，同無可取。
五、綜上所述，被上訴人主張其有通行上訴人所有之90-1、90-8
    地號土地之權利，並不可採，既如前述。從而，被上訴人請
    求確認其就上訴人所有上開90-1地號土地如附圖B所示面積
    111 平方公尺、90-8地號土地如附圖C所示面積159平方公尺
    土地有通行權存在，上訴人應忍許被上訴人在前開土地上開
    設道路，自屬無據，不應准許。原審未查，遽為上訴人敗訴
    判決，尚有未合。上訴意旨指摘原判決不當，求予廢棄改判
    ，為有理由，應由本院予以廢棄改判，駁回被上訴人在第一
    審之訴。
六、本件事證已臻明確，兩造其他攻擊防禦方法及舉證，經審核
    後認對判決結果不生影響，爰不逐一審究。
據上論結：本件上訴為有理由，依民事訴訟法第450條、第78條
、第85條第1項前段，判決如主文。
中　　華　　民　　國　　96　　年　　10　　月　　3 　　日
                  民事第六庭　　審判長法　官　袁再興
                                      法　官  吳惠郁
                                      法　官  陳賢慧
以上正本係照原本作成。
不得上訴。
                                      書記官　金珍華
中　　華　　民　　國　　96　　年　　10　　月　　3 　　日
                                                      Ｃ
